【裁判字號】    89,勞上,13
【裁判日期】    900605
【裁判案由】    確認僱傭關係存在
【裁判全文】
臺灣高等法院高雄分院民事判決  八十九年度勞上字第一三號
      上  訴  人  陸軍軍官學校
      法定代理人  乙○○
      被上訴人    甲○○
右當事人間確認僱傭關係存在事件，上訴人對於中華民國八十九年十月十八日臺灣高
雄地方法院八十九年勞訴字第二四號第一審判決提起上訴，本院判決如左：
      主      文
上訴駁回。
第二審訴訟費用由上訴人負擔。
      事      實
甲、上訴人方面：
壹、聲明：求為判決：
一、原判決廢棄。
二、右廢棄部分，被上訴人在第一審之訴駁回。
貳、陳述：除引用原判決書之記載外，補稱：
一、被上訴人被解僱之理由為年度工作考成列丁等而非連續曠職三日：
    兩造之爭議緣起於上訴人學校副教育長耿濟川於民國八十八年十二月六日上午九
    時許，接獲檢舉略以，被上訴人甲○○利用上班時間，在外與有婦之夫來往，希
    上訴人校部能予制止。嗣經耿員率同人事科科長王承和訪視被上訴人，查得被上
    訴人在十二月六日、七日、八日連續曠職，並未到班，經副教育長耿濟川要求勤
    務營再予查明吳員未到班之真正原因，不得冤枉同仁，亦不得放縱同仁。但吳員
    確無正當理由亦未辦理請假手續，曠職屬實，被上訴人所屬勤務營即以記過乙次
    處分。被上訴人不滿該處分，向國防部等單位提出申訴，嗣經上訴人於八十九年
    一月十九日召開會議，同意給予被上訴人十日之期間，供其尋找伊並未曠職之證
    據或證人，惟因被上訴人平日行為乖張，與同仁相處不睦，且曠職事實俱在，伊
    並未取得有利之證據。被上訴人心生不滿，懷疑前開檢舉電話為與其同辦公室之
    同仁劉振銘所檢舉，乃向校方監察人員以劉員也有諸多違法事實，提出檢舉。嗣
    不滿校方監察人員之調查，另以「校方製造白色恐怖」、「副教育長耿濟川與劉
    振銘勾結，聯手打壓甲○○」等莫須有之理由，再向國防部及陸軍總部提出檢舉
    ，經國防部指派陸軍總部監察處進行調查。嗣經陸軍總部完成調查報告後，函知
    上訴人。由上訴人於民國八十九年四月十四日召開懲處評審會，同意被上訴人的
    考成部分由勤務營依規定辦理；被上訴人連續曠職三日的行為，依陸軍人員聘僱
    規則辦理終止勞動契約。嗣由被上訴人所屬之勤務營於八十九年四月十七日將被
    上訴人之工作考成呈報上訴人校部。再由上訴人於同日以連續曠職三日及工作考
    成評列丁等等二項理由，報請陸軍總部核定，經陸軍總部於八十九年五月十二日
    同意以被上訴人年度考成列為丁等而解僱之。是而上訴人於同年月十五日在告知
    被上訴人被解僱之理由時，亦明白記載吳女士因年度聘僱人員考成考列丁等，依
    規定辦理終止勞動契約（解僱）等語。足見，被上訴人被解僱之理由確實為年
    度考成考列丁等而非連續曠職三日。
二、本件被上訴人甲○○之雇主，係指有權決定終止與甲○○僱傭關係之陸軍總部：
  (一)勞動基準法第十二條第二項明定，勞工如有違反勞動契約或工作規則情節重大者
    ，雇主應自知悉其情形之日起三十日內為終止勞動契約之意思表示。換言之，依
    此規定，雇主為終止勞動契約之意思表示應自雇主知悉有得予解僱勞工之情形之
    日起三十日內為之，故所謂雇主當然是指有權決定為終止勞動契約之人，否則如
    將雇主擴大解釋為凡知悉之人，均屬雇主，則知悉之人既然無法為終止契約之意
    思表示，焉能據以起算三十日之除斥期間。雖勞基法第二條第二款規定，雇主是
    指僱用勞工之事業主、事業經營之負責人或代表事業主處理有關勞工事務之人。
    然經審究該法條之立法意旨，當可明確看出所謂雇用勞工之事業主或事業經營之
    負責人均係有權決定其經營事業之人，當然包括終止與勞工之勞動契約在內，無
    庸置疑。而所謂代表事業主處理有關勞工事務之人，當然是指該代表所為之行為
    ，即為事業主之行為，二者無分軒輊。綜而言之，勞基法第二條第二款雖有將雇
    主定義為僱用勞工之事業主，事業經營之負責人或代表事業主處理有關勞工事務
    之人，然渠等之間必然有一共同要素，即渠等所為之任何意思表示，均係等同於
    事業單位所為之意思表示，而具有最後決定之權責。
  (二)本件被上訴人甲○○為僱二等工作人員，此為兩造所不爭執之事實，依陸軍聘僱
    人員工作規則第十八條第一款明白規定，編制內聘用四等至九等由國防部核定；
    聘用三等以下至雇用各等由總部核定。同條第六款規定，聘雇權責單位，負責聘
    僱人員新進、改聘雇、晉等之核定、終止勞動契約及退休金、資遣費之審定。經
    查，被上訴人甲○○自民國八十三年八月十六日以雇二等一級職等聘雇之，其聘
    雇作業由上訴人於八十三年八月二日以朝捷字第四四九０號任用建議表，呈請
    陸軍總部核定，經陸軍總部於八十三年八月廿四日以烘養字第一二四六二號文
    同意上訴人所請而聘雇被上訴人。而解雇被上訴人之作業程序，則由被上訴人所
    屬單位勤務營於八十九年四月十七日以屏威字第二五八號呈，將被上訴人八十
    八年度考成結果呈報上訴人，再由上訴人於同日以展埔字第二一六三號呈報陸
    軍總部，經陸軍總部於八十九年五月十二日以信服字第一三三０五號令核准在
    案；嗣由上訴人於八十九年五月十五日以展埔字第二六六五號令通知被上訴人
    。換言之，無論被上訴人新進聘雇或終止勞動契約之核定，均係由上訴人呈報陸
    軍總部核定後，方得為之，上訴人只不過是依照陸軍總部核定之事項，依令執行
    ，上訴人絕無可得擅自決定新進人員聘雇或解雇之權限。揆諸上開說明，本件關
    於被上訴人之聘雇與解僱權限，既然是屬陸軍總部，則陸軍總部當然屬於本件解
    僱被上訴人之雇主，無庸置疑。
  (三)或謂上訴人縱然非被上訴人之雇主，但仍可符合勞基法所稱代表事業主處理有關
    勞工事務之人云云。按代表為法人組織法上，不可欠缺的制度，在代表制度上，
    代表與法人是一個權利主體間的關係，是一部與全部的關係，在代表關係上，代
    表係法人的機關，代表的行為即為法人的行為，並無所謂效力歸屬之問題。例如
    董事長為公司的代表，董事長之行為，不論為法律行為、事實行為或侵權行為，
    均為法人的行為。陸軍總部之代表人為陸軍總司令，並非上訴人陸軍官校，更非
    陸軍官校校長，是本件根本無從據以認定上訴人為陸軍總部之代表，更何況就被
    上訴人甲○○之聘雇與解雇事項均屬陸軍總部之權限，已如前所述，上訴人實無
    從逾越權限，擅自決定被上訴人之去留，即便被上訴人遭受解雇，係由上訴人所
    為之通知，然從上訴人在原審提出之被證廿五來看，上訴人在為解僱之通知時，
    亦明確記載「奉總部八十九年五月十二日信服字第一三三０五號令核定：雇二
    等甲○○乙員解僱」等語，足見上訴人在本件為解雇之通知時，至多僅能視為傳
    達陸軍總部已決定的意思表示而已，此種行為之性質，與使者之法律性質相當。
三、上訴人係依據陸軍聘僱人員工作規則第四十四條規定以被上訴人八十八年度工作
    考成經評定為丁等而予以解僱，並非以其連續曠職三日為理由而予解僱：
  (一)按上訴人據以解僱被上訴人之事實為伊八十八年度工作考成經所屬單位勤務營評
    定為丁等，經上訴人校部報請陸軍總部以八十九年五月十二日信服字第一三三
    ０五號令核定，嗣由上訴人於同年五月十五日以展埔字第二六六八號令通知解
    僱被上訴人在案。上開上訴人通知解僱被上訴人之人事命令與理由，亦為被上訴
    人在原審起訴狀所自認，此從原審起訴狀第二頁末二行記載「詎料八十九年五月
    十五日，被告（上訴人）竟又以展埔字第二六六八號令通知原告（被上訴人）
    ，謂：吳女士因年度聘僱人員考成考列丁等，依規定辦理終止勞動契約云云，而
    將原告（被上訴人）逕行解僱等語，及被上訴人提出原證三即前開第二六六八號
    令，當可獲得確認，無庸置疑。
  (二)上訴人解僱被上訴人之法令依據計有，民國八十七年五月廿五日簽訂勞動契約書
    言明：本人（即被上訴人）於聘雇期間絕對遵守單位各項規定，如有違犯願按有
    關規定處理。契約書附記第一點更載明：本勞動契約書甲聯由聘僱單位執存，乙
    聯由受聘雇人執存，本契約末約定之權利、義務事宜，概依國軍編制內及科技、
    臨時聘僱人員管理作業規定及工作規則辦理。查國軍編制內及科技、臨時聘僱人
    員管理作業規定第八條規定年度考成丁等者，進用單位得不經預告終止勞動契約
    ，並不發給資遣費及預告期間工資。另工作規則第四十四條第二項規定，前項考
    成及運用相關事宜依國防部訂頒國軍聘僱人員考成作業規定「．．．辦理」，再
    國軍聘僱人員考成作業規定第十一點第二項末段規定年度考成丁等者，終止勞動
    契約。故上訴人據以將被上訴人年度考成評為丁等並解雇被上訴人之法令有：勞
    動契約書、國軍編制內及科技、臨時聘僱人員管理管理作業規定、陸軍聘僱人員
    工作規則、國軍聘僱人員考成作業規定等四種相關法令，而被上訴人考成分數被
    評定為丁等之事實，亦符合勞動基準法第十二條第一項第四款所謂違反勞動契約
    或工作規則，情節重大者之事由，雇主自得不經預告終止勞動契約且不發給資遣
    費。
  (三)依勞基法第七十條規定雇主僱用勞工人數在三十人以上者，應依其事業性質，就
    工作時間、考勤、獎懲、受僱、解僱等事項訂立工作規則，報請主管機關核備並
    公開揭示之。同法第七十一條規定，工作規則，違反法令之強制或禁止規定或其
    他有關該事業適用之團體協約規定者，無效。陸軍聘僱人員工作規則係由上訴人
    之上級單位陸軍總部，綜合全軍聘僱人員之工作條件、工作時間、考勤、獎懲、
    受僱、解僱等勞動條件事項，依法訂定工作規則，報請陸軍總部所在地之勞工行
    政主管機關核備，經該主管機關即桃園縣政府於八十七年九月廿一日府勞動字
    第一八七八九六號函准予備查在案，且系爭工作規則關於勞工工作考成被評定為
    丁等而得予解僱之規定，並無違反任何法令之強制或禁止規定或其他有關上訴人
    應適用之團體協約規定。揆諸上開說明，上訴人援引被上訴人八十八年度工作考
    成丁等之事實，經陸軍總部核定後，對被上訴人通知不經預告而予以解僱，並無
    任何違法可言。
四、上訴人八十九年四月十四日之懲處評審會並無就被上訴人甲○○八十八年度考成
    丁等乙節，做出同意列為丁等之結論：
    按上訴人在勞工局進行勞資爭議調解程序時，固有提出陸軍軍官學校前雇員甲○
    ○女士違反陸軍聘雇人員工作規則解僱案之書面說明，其中第七點記載「本校一
    般聘雇人員八十八年四月至十二月份之年度考成於八十九年二月九日完成，吳員
    因案調查中，暫不列入考評，俟總部調查結果再行補辦，並於八十九年四月十四
    日依總部調查結果召開第二次人評會決議同意吳員考成列為丁等．．．」云云。
    民國八十九年四月十四日召開之會議為陸軍軍官學校八十九年懲處評審會，其中
    關於被上訴人考成評列丁等乙節，承辦單位雖有列為報告議案，但綜觀該次會議
    紀錄，並無具體討論甲○○考成評列丁等是否公允之記載，遑論有任何決議同意
    列為丁等之情事，僅由會議主席即上訴人校長指示，吳員的考成部分由勤務營依
    規定辦理。換言之，被上訴人甲○○八十八年度考成評列丁等並未在該次會議中
    做出結論，僅由勤務營於三日後，即八十九年四月十七日報請上訴人校部。意即
    ，被上訴人甲○○八十八年度考成評列丁等乙節，並非自八十九年四月十四日之
    懲處評審會為知悉其情形之起算日，而應自八十九年四月十七日上訴人報請陸軍
    總部時起算。故被上訴人於八十九年五月十五日被通知已遭解僱，並未逾越三十
    日之除斥期間。
五、八十九年二月廿五日完成調查結果之主體為陸軍總部監察官並非上訴人，且調查
    事項係針對甲○○陳情伊並未曠職三日而做之調查，而非針對甲○○考成丁等是
    否公允而為調查：
  (一)陸軍軍官學校前雇員甲○○女士違反陸軍聘僱人員工作規則解僱案第六點記載「
    陸軍總部監察官於八十九年一月廿七日至本校．．．．並於八十九年二月廿五日
    完成調查結果，吳員曠職乙案屬實，未依陸軍聘僱人員工作規則辦理，僅記過乙
    次不當，．．．」等語。由此當可看出所謂進行調查之主體確為陸軍總部監察官
    而非上訴人學校，亦非代表事業主處理勞工事務之人，且調查之事項為被上訴人
    連續曠職乙案，是否屬實？而非就其有無違反勞動契約或工作規則情節重大之情
    事，或考績丁等是否公允等事項進行調查。
  (二)又國軍監察工作，旨在維護政策制度，監督貫徹命令，嚴肅革命紀律，策進廉能
    風尚，保障官兵合法權益，促使國軍團結進步。凡主管之幕僚及其隸屬單位一切
    業務與有關戰力士氣事項，均屬監察範圍。其業務區分為行政監察事項、戰術監
    察（督察）事項與技術監察（督察）事項等三大類，上訴人學校副教育長耿濟川
    於民國八十八年十二月六日上午九時許，接獲檢舉略以，被上訴人甲○○利用上
    班時間，在外與有婦之夫來往，希上訴人校部能予制止，經耿員向檢舉人說明，
    上訴人將本勿枉勿縱之態度，查明事實。嗣經耿員率同人事科科長王承和訪視被
    上訴人，查得被上訴人在十二月六日、七日、八日連續曠職，並未到班，經副教
    育長耿濟川要求勤務營再予查明吳員未到班之真正原因，不得冤枉同仁，亦不得
    放縱同仁，但吳員確無正當理由亦未辦理請假手續，曠職屬實。被上訴人所屬勤
    務營即以記過乙次處分。被上訴人不滿該處分，向國防部等單位提出申訴，嗣經
    上訴人於八十九年一月十九日召開會議，同意給予被上訴人十日之期間，供其尋
    找伊並未曠職之證據或證人，惟因被上訴人平日行為乖張，與同仁相處不睦，且
    曠職事實俱在，伊並未取得有利之證據。被上訴人心生不滿，懷疑前開檢舉電話
    為與其同辦公室之同仁劉振銘所檢舉，乃向校方監察人員以劉員也有諸多違法事
    實，提出檢舉。嗣不滿校方監察人員之調查，另以校方製造白色恐怖、副教育長
    耿濟川與劉振銘勾結，聯手打壓甲○○等莫須有之理由，再向國防部及陸軍總部
    提出檢舉，經國防部指派陸軍總部監察處進行調查。換言之，原審判決所稱之調
    查結果，源起於被上訴人遭查獲曠職三日之事實，心生不滿，而以遭長官打壓等
    為由，提出檢舉，其目的僅在調查甲○○曠職三日是否屬實？及有無吳某所稱白
    色恐怖、聯手打壓等情事，而非在調查吳某有無違反勞動契約或工作規則情節重
    大之情事或考績丁等是否公允？
參、證據：除引用原審立證方法外，補提：桃園縣政府八十七年九月廿一日八七府勞
    動字第一八七八九六號函、被上訴人違反陸軍聘僱人員工作規則解僱案、國軍監
    察工作實施辦法、李志鵬著勞動法解讀一八六至一八九頁、八十六年度雄勞簡字
    第一六號判決、八十九年一月廿八日簽呈、任用建議表、第二一六三號呈文、第
    一三三０五號令、施啟揚著民法總則二八五頁、八十九年四月十四日會議紀錄影
    本各一份為証；並請求傳訊証人林武賢。
乙、被上訴人方面：
壹、聲明：求為判決：上訴駁回。
貳、陳述：除引用原判決書之記載外，補稱：
一、被上訴人受僱於上訴人機關為雇員，而非軍職人員，被上訴人自八十三年八月十
    六日起受僱於上訴人，擔任雇二等五級通信作業員，八十八年十二月十六日，上
    訴人竟以被上訴人無故繼續曠職三日為由將被上訴人記過處分，經被上訴人向上
    訴人之上級機關國防部陸軍總部申訴，由該部指派監察官到校調查後，已以上訴
    人處置不當為由，註銷記過之處分；詎料八十九年五月十五日，上訴人竟又以
    展埔字第二六六八號令通知被上訴人，以被上訴人因年度聘僱人員考成考列丁等
    為理由，依違反勞動契約或工作規則情節重大之情事等規定辦理終止勞動契約，
    而將被上訴人逕行解雇之事實，為兩造所不爭。
二、依上訴人於原審所述「被告（上訴人）在辦理原告（被上訴人）八十八年度考成
    時，因原告（被上訴人）在該期間內並未實際在校從事前開收發文工作，且經常
    遲到早退，並有連續曠職之情事，致原告（被上訴人）該年度考成分數，經初考
    官、覆考官評定為丁等，再送經人評會二次討論後，始呈請陸軍總部核定將原告
    （被上訴人）解僱。．．．」、「綜上所述，被告（上訴人）機關對於原告（被
    上訴人）連續曠職三日以上之行為，得予以解僱外，．．．」、「原告（被上訴
    人）於八十八年十二月六、七、八日無故曠職三日確為事實，此有．．．為證外
    ，並可傳喚查獲原告（被上訴人）曠職三日之被告（上訴人）學校副教育長耿濟
    川、人事科科長王承和及主管居瑞萍等三人到庭查明」、「關於原告（被上訴人
    ）甲○○於八十八年度之實際出勤狀況及有無真正履行勞務等事由，經被告（上
    訴人）校內政戰系統等相關人員訪視後，確認原告（被上訴人）確有違反相關法
    令及勞動契約情節重大之事宜：被告（上訴人）副教育長耿濟川之報告，詳載如
    何查獲原告（被上訴人）在八十八年十二月六、七、八日三天均未到校上班之經
    過．．．」等語以觀，上訴人之所以將被上訴人之考成評為丁等，確係以被上訴
    人有連續曠職三日之事實為原因，否則上訴人何以就此部分一再為抗辯爭執、聲
    請查證，並於原審未予查證之情形下逕自提出耿濟川書立之「報告書」為主張？
三、先不論被上訴人是否確有其事，其既認被上訴人有連續曠職三日之事實，並以此
    為違反勞動契約及工作規則之原因將被上訴人解僱，依勞動基準法第十二條第一
    項六款、第二項之規定，其終止勞動契約即須受三十日除斥期間之限制，本件已
    逾卅日之期間。退而言之，縱然被上訴人有上訴人所稱「違反勞動契約或工作規
    則，情節重大」之解雇事由，惟依上述規定，其解僱仍須受三十日除斥期間之拘
    束，尚非因其解雇原因係「無正當理由曠職三日」抑或「違反勞動契約或工作規
    則情節重大」而有所不同。勞動基準法第三條第三項前段規定「本法至遲於民國
    八十七年年底以前，適用於一切勞雇關係」；而國防事業非軍職人員之工作者，
    自八十七年七月一日起即適用勞動基準法，行政院勞工委員會認陸軍軍官學校係
    屬國防事業，已於八十六年十月三十日以台八十六勞動一字第０四七四九四號公
    告指定該業非軍職人員之工作者自八十七年七月一日起適用勞動基準法，準此，
    被上訴人僅為上訴人機關之雇員，並非軍職人員，既為上訴人所不爭執，依上揭
    規定及函釋，對被上訴人之工作權益相關事項，即應適用勞動基準法之規定，殆
    無疑義。又「雇主與勞工所訂勞動條件，不得低於本法所定之最低標準。」為勞
    動基準法第一條第二項所明定，而該法中，並無「勞工之考績被評為丁等」，雇
    主即有不經預告終止契約之權利之規定，此參諸該法第十二條之規定自明。故上
    訴人稱其將被上訴人解雇之原因為「被上訴人八十八年度之考成被評為丁等」，
    而非連續曠職三日云云，於法更有未合。退而言之，縱然上訴人所謂之陸軍聘雇
    人員工作規則等規定，屬勞動基準法第十二條第一項第四款所稱之工作規則，仍
    非不須受三十日除斥期間之限制，不言自明。
四、被上訴人係受僱於上訴人，將被上訴人解雇之人亦為上訴人，而非陸軍總部，此
    早為上訴人所自認之事實，上訴人如今稱本件之雇主應為陸軍總部總司令，所言
    誠屬矛盾卸責之詞。本件依上訴人所稱將被上訴人解雇之事由為被上訴人之考績
    被評為丁等云云，姑先不論上訴人之考評處分有違反其所提出之相關考成規定、
    工作規則、作業規定等內規之情形，其將被上訴人考績評為丁等之最重要事實即
    為認定被上訴人有連續曠職之事實，業如前述，並有高雄縣政府勞工局勞資調解
    會議時，上訴人所提之「陸軍軍官學校前雇員甲○○女士違反陸軍聘雇人員工作
    規則解僱案」第七點載明「．．．日依連續曠職三日與並經常遲到早退、上班中
    途不見，致年度考成丁等一併辦理，呈報總部建議吳員解僱」等語可證。而被上
    訴人並無連續曠職、遲到早退等出勤欠佳之事，業於原審陳明甚評；退萬步言，
    縱然上訴人能證明被上訴人有此情形，惟依上訴人自承上訴人所屬副教育長耿濟
    川於八十八年十二月六日上午接獲檢舉，即率人事科長王承和查訪，於八十八年
    十二月六日、七日、八日查得被上訴人連續曠職；被上訴人嗣後被發現有遲到
    、早退、出勤欠佳等情事，業於八十九年一月二十日七即已由耿濟川、王承和調
    查完畢，並做成報告在案；上訴人知悉後，即於八十九年一月十九日召開人事評
    議委員會；另上訴人之上級機關陸軍總部指派之監察官亦於八十九年二月二十五
    日完成調查，認為被上訴人曠職一案屬實。上訴人即於八十九年四月十四日召開
    第二次人評會決議被上訴人之考成列為丁等等情以觀，上訴人對於其所稱將被上
    訴人考成評為丁等之原因事實，早於八十八年十二月間即已知悉，是以不論本件
    應自其事實上知悉之八十八年十二月八日起算、自上訴人召集第一次人評會之八
    十九年一月十九日起算、自其完成查訪報告之八十九年一月二十七日起算、自其
    上級機關查證明確之八十九年二月廿五日起算，抑或自上訴人完成丁等評議之八
    十九年四月十四日起算，上訴人遲至八十九年五月十六日始為終止之表示，均已
    逾法定除斥期間。
五、按勞動基準法所謂之雇主，係指僱用勞工之事業主、事業經營之負責人或代表事
    業主處理有關勞工事務之人，均屬之，此觀之該法第二條第二款規定自明。故凡
    代表事業主處理有關人事、薪資、總務、管理等事務之人，不論其是否為主管或
    職務之高低，亦不問其職稱如何，於適用勞基法時均為該法所稱之雇主，本件依
    上訴人於原審所述，其所屬副教育長、人事科長、人事評議委員會、乃至其上級
    機關所屬之監察官，均係代表上訴人調查及處理本件有關被上訴人人事事務之人
    （副教育長、人事科長、監察官負責調查、人評會負責考評、獎懲），故本件於
    適用勞動基準法第十二條第二項所指之「雇主知悉」，即應以渠等知悉時起算。
    上訴人主張應自其法定代理人乙○○或陸軍總部總司令知悉時起算，顯有誤會。
六、被上訴人係受僱於上訴人，將被上訴人解雇者亦為上訴人，此除為上訴人於原審
    所自認，及有上訴人所出具之相關函令可証外，並有被上訴人八十三年九月二日
    朝捷字第五一八五號人事派令可佐。僱用被上訴人者既為上訴人，勞動契約當
    然係存在於上訴人與被上訴人之間，上訴人自屬勞基法上之「雇主」，豈有雇主
    及有權解僱之人如今變為陸軍總部之理？再者，被上訴人之雇主果真為陸軍總部
    ，何以被上訴人又辯稱陸軍總部監察官於八十九年二月二十五日完成關於被上訴
    人是否曠職三日之調查報告，並非代表事業主處理勞工事務，所述之矛盾不實不
    言自明。且依上訴人所提「國軍編制內及科技、臨時聘雇人員管理作業規定」第
    二十一條，業已載明終止勞動契約之權利主體為「進用單位」，另陸軍聘雇人員
    工作規則第二十四條所載終止勞動契約之主體亦為「進用單位」；而非「核定單
    位」，再佐以上述工作規則第十九條規定，對於聘雇人員之進用，係由「進用單
    位」填具進用建議表，及上訴人已依該規定製作進用建議表等情以觀，上訴人確
    為僱用被上訴人之進用單位無誤，上訴人既為進用單位，對外終止契約之權利主
    體當然為上訴人，而非上訴人所辯之核定單位陸軍總部，故除斥期間之起算，自
    應以上訴人知悉之時起算。至於上訴人所辯，不過行政機關內部分層負責及作業
    之呈轉程序而已，不得執之對抗被上訴人。
七、勞動基準法第十二條第二項所規定之三十日除斥期間，係以雇主知悉之日起算，
    而非以勞工之考成完成之日起算。上訴人執其對被上訴人之考成係八十九年四月
    十七日完成，主張應自該日起算，於法已有未合。依上訴人函覆予被上訴人之八
    十九年八月二日展埔字第四三八六號書函，上訴人將被上訴人之考成列為丁等
    ，其考成內容早於八十九年一月十九日召開人評會時即已告知，姑且不論上訴人
    主張將被上訴人考成列為丁等之具體原因事實內容是否屬實，其既於八十九年一
    月十九日即告知被上訴人，顯見上訴人就被上訴人是否違反勞動契約或工作規則
    ，至遲在該日之前即已知悉，而將被上訴人正式解雇之生效日期則為八十九年五
    月十六日。此日期距離八十九年一月十九日早已罹逾三十日之除斥期間。況上訴
    人於高雄縣政府勞工局進行勞資爭議調解會時，亦自承吳員本予依勞動基準法等
    規定辦理解僱，惟因上級反覆調查，花費時間頗鉅，致時效已嚴重超過等語在卷
    。如今上訴人爭執時效並未超過，顯屬卸責之詞。復依上訴人所提八十九年四月
    十四日懲處評審會會議記錄所示，該次會議之主席即為上訴人之法定代理人，在
    會議中已有裁示對被上訴人之連續曠職三日的行為，依陸軍人員聘雇規則辦理終
    止勞動契約云云在案，此日期與起訴狀附證五之解僱說明案第七點所載之日期相
    符。再者，證人林武賢亦到庭證稱當天作成決議確認考績丁等，此與上揭會議記
    錄所示，勤務營在八十九年四月十四前即已有評列丁等之情相符。綜此，姑不論
    上訴人所謂曠職三日及考成丁等之原因事實是否為真，上訴人既於八十九年四月
    十四日前即已將被上訴人考成列為丁等，其法定代理人又已於該日為確認，上訴
    人卻遲至八十九年五月十六日始正式解雇被上訴人，自已罹逾除斥期間無誤。
八、上訴人將被上訴人評列丁等考成之處分有明顯違反其所提出之相關考成規定、工
    作規則、作業規定等內部規定：
  依上訴人所提國軍聘雇人員考成作業規定第十一條規定「每年十二月一日前召開
    第二次考成評審委員會，先行評定下半年度考成．．．．於十二月底前以書面個
    別通知聘雇人員，並據以辦理次年晉支、晉等作業」；惟上訴人不僅未依此規定
    召開考評委員會，也未將考成結果以書面通知被上訴人（八十九年八月二日始應
    被上訴人之要求，以前揭展埔字第四三六八號書函檢附），其考成之不實，由此
    可見，依上訴人提出之考成表，被上訴人八十八年十月至十二月之操行考評得分
    應為八分（配分二十分，廿－三－一－三－五＝八），合計應為二十八分，上訴
    人卻僅以二十七分計之，亦為其考成草率不實之佐證。
九、被上訴人自八十三年八月十六日起由國防部所屬軍中電台轉調至上訴人機關服務
    ，於上訴人機關通信中心擔任通信員一職並兼任播音等相關之工作，對於長官所
    交付之工作及任務，無不兢兢業業，表現績優，故每年均獲嘉獎肯定，年度考評
    亦均為甲等以上，八十七年五月間更因代表上訴人機關參加國軍第五屆金笙獎歌
    唱大賽，獲國防部頒發最佳歌手獎，為上訴人機關爭取相當之榮譽，經上訴人機
    關頒布人事令予被上訴人記功乙次；直至八十八年十一月間被上訴人仍因辦理收
    發信件業務盡責認真，而獲上訴人機關記嘉獎乙次。被上訴人如此之工作表現，
    若有上訴人於答辯狀所指怠忽職守、私生活不檢點、遲到早退連續曠職等情，豈
    有可能迭獲嘉獎記功？再者，依上訴人所述被上訴人曠職遲到早退等情形，何以
    均發生於八十八年十二月、八十九年一月間？豈不有違情理？故被上訴人遭上訴
    人機關藉故解僱，實係因被上訴人覺上訴人之記過處分與事實不符，又未依國防
    部所規定按編制專長用人政策，經向所屬主管反映無效後，於八十八年十二月二
    十二日向國防部所設「端木青」專線投訴，另於八十八年十二月廿三日被上訴人
    因見同通信中心之同事劉振銘有違反規定之失當行為，而繕具陳情書向陸軍總部
    反應，卻因校方長官認為被上訴人之投訴行為有礙長官升遷，而造成如今被剝奪
    工作權之境地，情何以堪？被上訴人為一介弱女，已屆中年，且要獨力扶養單親
    女兒，上訴人卻任意違法解僱，使被上訴人一夕之間失去經濟來源，生活頓失依
    靠。
參、證據：除引用原審立證方法外，補提：行政院勞工委員會函釋、張清倉著勞動基
    準法實用七頁、上訴人八十三年九月二日朝捷字第五一八五號令、八十九年八月
    二日展埔字第四三八六號書函及附件、陸軍軍官學校令、陸軍軍官學校作業手
    冊影本各一份為証。
      理      由
一、被上訴人起訴主張其自八十三年八月十六日起受僱於上訴人，現擔任雇二等五級
    通信作業員，八十八年十二月十六日，上訴人竟以其無故繼續曠職三日為由，將
    其記過處分，經其向上訴人之上級機關國防部、陸軍總部申訴，由該部指派監察
    官到校調查後，已以上訴人處置不當為由，註銷上訴人記過之處分；詎料上訴人
    於八十九年五月十五日，竟又以展埔字第二六六八號令通知被上訴人，以上訴
    人因年度聘雇人員考成考列丁等為理由，依違反勞動契約或工作規則情節重大之
    情事等規定辦理終止勞動契約，而將被上訴人逕行解雇，惟被上訴人為國防事業
    非軍職人員之工作者，自八十七年七月一日起適用勞動基準法，而上訴人解僱之
    行為顯違反勞動基準法第十二條之規定，上訴人解僱之意思表示自不生效力，且
    上訴人終止勞動契約，已逾卅日之除斥期間，爰起訴請求確認兩造間之僱傭關係
    存在等語。
二、上訴人則以國防事業非軍職人員之工作者，自八十七年七月一日起適用勞動基準
    法，惟上訴人學校係以招募學生從事國防教育為主之教育單位，仍屬國家整體教
    育之一環，即上訴人學校顯然應屬公立之各級學校之一種，而非勞基法適用之事
    業，被上訴人考成分數被評定為丁等暨考成年度內累計二大過之事實，亦符合勞
    動基準法第十二條第一項第四款所稱「違反勞動契約或工作規則，情節重大者」
    之事由，上訴人自得不經預告終止勞動契約且不發給資遣費，且上訴人非被上訴
    人之雇主，其終止勞動契約未逾卅日之斥期間云云置辯。
三、勞動基準法第三條第三項前段規定「本法至遲於民國八十七年底以前，適用於一
    切勞雇關係」；而國防事業非軍職人員之工作者，自八十七年七月一日起即適用
    勞動基準法，有行政院勞工委員會八十六年十月卅日台八六勞動一字第０四七四
    九四號公告在卷及上訴人八十九年七月廿八日展埔字第四二七八號函在卷（原
    審卷廿至廿一、卅二至卅四頁）可憑，原審法院函行政院勞工委員會查詢陸軍軍
    官學校通信雇員可否適用勞動基準法疑義，經函覆略謂：陸軍軍官學校係屬國防
    事業，已於八十六年十月三十日以台八十六勞動一字第○四七四九四號公告指定
    該業非軍職人員之工作者自八十七年七月一日起適用勞動基準法，有該會八十九
    年八月三十一日台八十九勞動一字第○○三六七五九號函在卷可稽（原審卷十八
    至十九頁）。準此，被上訴人為上訴人機關之雇員，並非軍職人員，既為上訴人
    所不爭執，則依上揭規定及函釋，對於被上訴人之工作權益相關事項，即應適用
    勞動基準法之規定，殆無疑義。是被上訴人主張本件應適用勞動基準法處理，自
    屬可採，上訴人抗辯被上訴人之勞動契約，不適用勞動基準法，尚非可採。
三、本件上訴人未經預告終止與被上訴人間勞動契約之原因為何﹖
  (一)本件被上訴人自八十三年八月十六日起受僱於上訴人，擔任雇二等一級通信作業
    員，有上訴人聘雇人員任用建議表及令在卷（本院卷一四八、一二一頁）。惟上
    訴人所屬勤務營以被上訴人於八十八年十二月六日至八日，無故繼續曠職三日，
    經查証屬實為由，於八十八年十二月十六日以屏威字第三九四號令，將被上訴
    人記過一次處分，亦有該令附卷（原審八十九年度鳳調字第六四號卷八頁）；嗣
    上訴人於八十九年四月十三日以展埔字第二０七一號令載「貴營所發布有關雇
    員甲○○小姐之懲處人令，違反『陸軍聘雇人員規則』相關規定，須予以註銷，
    並檢討相關失職人員，報部備查，其說明為一依據陸軍聘雇人員規則第二十四條
    0000
    第六項：無正當理由繼續曠職（工）三日或一個月曠職達六日者，進用單位得不
    經預告終止勞動契約。所屬雇員甲○○小姐無故連續曠職三日，經查屬實，貴營
    應依此規定辦理，原八十八年十二月十六日展威字第０三九四號令核定記過一
    次處分違反規定，須辦理註銷，請依權責發布註銷人令，報部備查。二貴營未依
    規定辦理吳員懲處，造成重罪輕罰，請檢討並議處相關失職人員懲處人令報部備
    查」，有該令及勤務營註銷令在卷（原審卷九八至一００頁），由上開上訴人發
    予勤務營之令可知，其於八十九年四月十三日發文時，對被上訴人自八十八年十
    二月六日至八日連續曠職三日，已「經查屬實」，故上訴人於八十八年四月十三
    日已知悉被上訴人連續曠三日之事實，實堪認定。
  (二)上訴人於八十九年四月十四日召開之會議為「懲處評審會」，當天討論二項議案
    其一為被上訴人連續曠職三日，是否依「陸軍人員聘雇規則」辦理「終止勞動契
    約」﹖其二為被上訴人年度內表現不佳，勤務營對其考成評列丁等，是否亦依「
    陸軍人員聘雇規則」辦理「終止勞動契約」﹖其中第一項議題經討論後，雖經上
    訴人當場確定被上訴人連續曠職三日，但由上訴人於開會前一日即以展埔字第
    二０七一號令要求所屬勤務營註銷前記過一次之人令觀之，八十九年四月十四日
    之會議係進一步決議以被上訴人連續曠職三日終止與被上訴人之勞動契約，此亦
    由當天主席裁示「本案應依陸軍總部調查報告適法處理如下：(一)糾正勤務營先前
    對吳員所發布記過乙次處分不符規定予以註銷。(二)吳員連續曠職三日的行為，應
    按管理聘雇人員的法規處理，也就是依陸軍人員聘雇規則辦理終止勞動契約．．
    ．」，有會議紀錄在卷（本院卷一五三至一五五頁），依上開會議紀錄記載，亦
    可証明上訴人之法定代理人於八十九年四月十三日即已知悉被上訴人連續曠職三
    日之事實。
  (三)依上訴人於八十九年六月九日高雄縣政府勞資爭議調解時所提之書面資料記載「
    七上訴人八十八年四月至十二月份之年度考成於八十九年二月九日完成，吳員（
    被上訴人）因案調查中，暫不列入考評，俟總部調查結果再行補辦；並於八十九
    年四月十四日依總部調查結果召開第二次人評會決議同意吳員（被上訴人）考成
    列為丁等」，有該資料在卷（原審八十九年度鳳調字第六四號卷十六頁），故上
    訴人於八十九年四月十四日亦確定將被上訴人八十八年度之考成列為丁等。
  (四)証人即本件發生時之上訴人學校監察官林武賢於本院作証稱「（被上訴人是否曾
    經在陸官時，向監察單位申訴過？）有。庭呈陳情書，這是被上訴人向我們觀察
    單位申訴的內容。（附卷）」、「副教育長接到有人陳情說被上訴人有不當行為
    ，我們副教育長去查，才發現八十八年十二月六、七、八號三天連續曠職，勤務
    營裡就將被上訴人記過一次，接著被上訴人向國防部申訴，她是申訴陸軍官校沒
    有按照編制用人以及專長派職，庭呈報告書影本（附卷），教育長就找我向被上
    訴人確認她所向國防部申訴的事情是為何事？我就去請她過來，她就寫這張報告
    給我，這張報告是我請她寫的，我就依照她的報告以及陳請書調查內容，調查自
    八十八年十二月二十四日調查到十二月三十日調查完畢，發現到她陳情書內容這
    是她告人家的，另外又發現是別人告她的部分是她有半年沒有按時上下班，查完
    後我將事情結果移陸官給人事科辦理懲處研討會，八十九年一月十九日人事科召
    開，由副校長主持，由被上訴人到現場，但是她完全否認，她還在找證人證明，
    她向副校長請求十天蒐集證據，提出說明，結果十天屆滿我有親自要求被上訴人
    提出證據，她拒絕提出，她在一月二十六日時她直接向陸軍總部提出申訴，庭呈
    申訴書（附卷），陸軍總部直接用電話要求陸官停止調查，由總部親自調查，總
    部派人於八十九年二月二日到陸官來調查，二月二日當天人就走了，二月二十日
    發一個公文說我們陸官所查的被上訴人半年來沒有按時上下班是屬實，要求學校
    要適法辦理，同時追究失職人員責任，八十九年三月十六日由教育長親自主持檢
    討失職人員的懲處，相關人員都受到處分，四月初時學校再召開由勤務營送來針
    對被上訴人的考核表，本來被上訴人的考核表應該要在八十八年底就要完成，因
    為她有本件調查的事情，所以往後延到四月初，忘了幾號開研討會，那天由校長
    主持，勤務營送來的考核表，校長看了內容認為沒有問題，當天有作成決議，確
    認勤務營對被上訴人打的考績是丁等，然後再呈文到陸軍總部核定下來，但是陸
    軍軍中的聘僱人員的考核是由陸軍總部核定」（本院卷一二七至一二八頁），由
    林武賢之証詞可知，上訴人確於八十八年十二月六日至八日連續曠職三日，而上
    訴人所屬勤務營於上訴人學校副教育長於八十八年十二月六至八日連續曠職三日
    後，於同年月十六日對被上訴人記過一次處分，被上訴人乃向國防部及陸軍總部
    申訴，上訴人學校教育長於八十九年三月十六日開會檢失職人員之懲處，但也因
    為被上訴人之申訴，致被上訴人八十八年度之考核延至八十九年四月初始為之，
    而由上訴人之法定代理人即校長於八十九年四月十四日（証人忘記日期）開會決
    議，將被上訴人之考績列為丁等，應堪認定。八十九年四月十四日之會議紀錄，
    雖未記載主席有裁示將被上訴人八十八年考成列為丁等之情形，僅裁示對被上訴
    人考成丁等部分裁示由勤務營依規定辦理，但由上訴人呈陸軍總司令部之呈亦載
    明有將被上訴人因考成列丁等為終止勞動契約之原因之一，及上訴人於在高雄縣
    政府調解時所提之資料，載明八十九年四月十四日決議被上訴人八十八年度之考
    成為丁等之情事，可知証人林武賢証述八十九年四月十四日有決議被上訴人八十
    八年度之考成為丁等等語，應可採信。上訴人抗辯八十九年四月十四日之懲處評
    審會並無就被上訴人甲○○八十八年度考成丁等乙節，做出同意列為丁等之結論
    ，與事實不符，不足採信。
  (五)上訴人於八十九年四月十四日決議以被上訴人連續曠職三日及八十八年度考成丁
    等，符合解僱標準，應予解僱為由，於八十九年四月十七日以展埔字第二一六
    三號呈陸軍總部，經陸軍總司令部於八十九年五月十二日以信服字第一三三０
    五號令，以被上訴人考成列丁等為由，依規定辦理終止勞動契約，並自八十九年
    五月十六日生效，有上開二呈及令在卷（本院卷一四九至一五一頁）；上訴人隨
    即於八十九年五月十五日下午四時以展埔字第二六六八號令，以被上訴人因年
    度聘雇人員考成列丁等，依規定辦理終止勞動契約（解僱），當日由被上訴人收
    受，並請被上訴人辦理離職各項事宜，但被上訴人均未辦理，有該令及上訴人於
    高雄縣政府調解時所提出之資料在卷（原審八十九年度鳳調字第六四號卷十五、
    十頁）。
  (六)綜上所述，上訴人係以被上訴人之行為符合勞動基準法第十二條第一項第四款及
    第六款之事由（陸軍聘雇人員工作規則第二十四條第一項第四款、第六款亦為相
    同之規定，詳後述），建議陸軍總部終止與被上訴人之勞動契約，但陸軍總部核
    定以第四款為終止勞動契約之依據，惟本件上訴人為被上訴人之雇主（詳後述）
    ，故上開二款事由均為上訴人終止與被上訴人勞動契約之依據，且二款既經法條
    分別規定，故二者亦應分別觀察。
四、被上訴人八十八年度考成丁等是否屬於勞動基法法第十二條第一項第四款終止勞
    動契約之事由﹖
  (一)行政院勞動委員會謂「勞工如有違反勞動契約或工作規則，情節重大者，雇主得
    不經預告終止勞動契約，勞動基準法第十二條已有明定，至於適用勞動基準法之
    事業單位，可否以勞工考成評列丁等予以終止勞動契約一節，應視該勞工評列丁
    等之具體原因，究為有前揭條文之事由抑或因所擔任之工作不能勝任，致績效不
    佳所致，如屬後者，則應預告勞工終止勞動契約並給付資遣費，尚不得片面不經
    預告終止契約」，有該委員會八十九年八月卅一日台八十九勞動一字第００三六
    七五九號書函在卷（原審卷十八至十九頁）。
  (二)行政院勞工委員會八十七年八月五日台八十七勞動一字第○二九六三六號函釋示
    ：凡適用勞動基準法之事業單位基於管理之需要，對員工懲戒處分之種類、程度
    ，可於工作規則中規定，惟丁等考績是否構成解僱要件，應視丁等考績之事實是
    否符合勞動基準法第十二條規定之法定事由而定。前經本會七十九年五月二十一
    日台七九勞動一字第一○五六七號函釋在案。而行政院勞工委員會七十九年五月
    二十一日台七九勞動一字第一○五六七號函釋：依現行勞動基準法之規定，終止
    勞動契約係採法定事由制，除非「年終考績為丁等，或連續兩年考績為丙等（或
    三年之內其中二年為丙等）終止僱用關係」合於該法第十二條第四款違反工作規
    則情節重大之規定外，並不允許雇主以單方之意思表示，訂定終止契約之事由，
    至於年終考續為丙、丁等如何予以認定問題，應同時於工作規則中另訂「年終考
    績評定標準」以為準繩。
  (三)被上訴人於八十八年間被記過一次處分，有上訴人勤務營八十八年十二月卅一日
    屏威字第四二八號令在卷（原審卷一０四頁，另一次記過之事由雖在八十八年
    十二月十六日發生，但令係於八十九年一月四日發出，故不列計八十八年考成事
    由），該次記過原因為「吳員因權益問題至校部申訴，經校部監察官通知該員到
    部說明，查該員未完成請假手續即離營，經通知家屬聯絡亦未返營處理，曠職一
    日半，嚴重違反工作紀律」；而被上訴人八十八年度之考成上半年四月至九月，
    初考為八十八分（滿分為九十分，基本分數為七十五分），下半年十月至十二月
    卻有完全相反之表現，僅得廿八分（誤載為廿七分），並於八十八年十二月卅一
    日遭記過一次處分，有考成表在卷（本院卷一二四頁）。由上訴人於高雄縣政府
    勞資糾紛協調時所提之資料，僅記載被上訴人自八十八年十二月六日至八日連續
    曠職三日、八十八年十二月十六日曠職四小時（八十九年一月四日記過一次），
    八十八年十月卅日下午一時卅分至翌日下午五時卅分曠職一日半（八十八年十二
    月卅一日被記過一次處分），此外並無其他不當行為之記載；而上訴人勤務營八
    十八年十二月卅一日之記過處分之發文時間為八十八年十二月卅一日十六時，有
    該令在卷，而該時間被上訴人曠職尚未達一日半（須至當日下午五時卅分始達一
    日半），而且記過處分程序須有一定程序，上訴人勤務營卻能於被上訴人曠職未
    達一日半時，完成處分程序，打字蓋官防發文，其發文趕在八十八年度之動機已
    屬可疑﹖復參酌被上訴人八十八年十二月十六日之曠職四小時之處分，於八十九
    年一月四日始發記過一次之人事令；故上訴人勤務營八十八年十二月卅一日之記
    過令，其目的無非係使被上訴人於八十八年之考成造成有遭記過之紀錄而已。至
    於上訴人抗辯被上訴人於八十八年度內遭記過累計達二大過，但由其考成表記載
    ，八十八年度被上訴人僅遭記小過一次而已，故上訴人此部分之抗辯，尚非可採
    。
  (四)至於上訴人主張被上訴人經常遲到早退，偽造簽到，且收文登記簿僅記載至八十
    八年八月廿二日，但收文簿未登記僅係作業流程之一，上訴人並未証明因被上訴
    人未按時登記收文簿，致上訴人業務受到如何之重大影響，且被上訴人自八十八
    年八月廿三日起未記載收文簿，並不代表被上訴人未為任何實際工作，而上訴人
    對被上訴人未登載收文簿及遲到早退或造簽到之事情，於八十八年十二月六日始
    知悉並開始調查，足見被上訴人之行為，情節尚非重大到影響到其業務之進行；
    更何況被上訴人八十八年四月至九月之考評為八十八分，距滿分九十分只有二分
    ，其表現優異，如有上開嚴重違反工作規則之情節，被上訴人又何獲得近滿分之
    考評，此亦可証明被上訴人之行為，尚未達勞動基準法第十二條第一項第四款之
    情事，故上訴人上開主張，尚非可採。
  (五)又被上訴人於八十八年十二月六至八日被查獲曠職後，於八十八年十二月廿三日
    書立陳情書（本院卷一三五、一三六頁），其內容為與劉振銘間之恩怨，依林武
    賢之証詞，乃其依被上訴人之報告以及陳請書調查內容，調查自八十八年十二月
    二十四日調查到十二月三十日調查完畢，發現到被上訴陳情書內容，是被上訴人
    告他人的，另外又發現是他人告被上訴人的部分是被上訴人有半年沒有按時上下
    班，故林武賢於調查完畢完後，將事情結果移陸官給人事科辦理懲處研討會，並
    於八十九年一月十九日召開，由副校長主持，由被上訴人到現場，但是被上訴人
    完全否認，並表示還在找證人證明，被上訴人向副校長請求十天蒐集證據，提出
    說明，結果十天屆滿未提証據云云，惟此乃八十九年間之事，自不能因被上訴人
    之考成於八十九年四月完成，而將之為八十九年間之事實，列入考慮；至於被上
    訴人於八十九年一月廿日書立予監察官之信函（本院卷一三七至一四０頁），其
    內容雖記載「白色恐怖」技倆云云，亦屬發生於八十九年間之事實，自亦不得列
    入被上訴人八十八年度考成之依據。
  (六)綜上所述，依上開主管勞工事務之勞委會函釋及參酌被上訴人於八十八年四月至
    九月之表現優異，於八十六年十二月發生曠職之違反工作規則事由，而上訴人未
    能舉証証明被上訴人一日半之曠職或其他違反工作規則事由，有如何情節重大之
    情事，且其處理被上訴人記過之程序又有瑕疵，又有部分之事由，係發生於八十
    九年間，故應認上訴人以被上訴人考成列為丁等，而終止勞動契約，尚非可採。
    至於被上訴人於八十八年十二月六至八日之連續曠職事由，乃另一終止勞動契約
    之事由，二者適用條款不同，自應分開認定。
五、本件被上訴人之雇主究為上訴人或為陸軍總部﹖
    上訴人隸屬於陸軍總司令部，為陸軍總司令部之下級機關，但上訴人有獨立之印
    信、編制及預算，得獨立對外行文，其非陸軍總司部之內部幕僚單位，得為法律
    行為之主體，故依民國八十七年五月廿五日兩造訂立之勞動契約書記載「一甲○
    ○自八十七年七月一日起於勤指部擔任雇二等四級通信作業員．．．（聘雇單位
    主管級職姓名）校長陸軍中將乙○○，（受聘雇人姓名）甲○○。附記：一本勞
    動契約書甲聯由聘雇單位執存，乙聘由受聘雇人執存，本契約未約定之權利、義
    務事宜，概依『國軍編制內及科技、臨時聘雇人員管理作業規定』及『工作規則
    』辦理」，有契約書在卷（原審卷五九頁），而依國軍編制內及科技、臨時聘雇
    人員管理作業規定第四條規定「遴選：由進用單位遴選具軍中所需之專長技術或
    其他有適當專長之人員，檢具相關証明文件呈報權責單位核定」，第十六條規定
    「聘雇人員進用權責如下：一聘用四等至十二等，由國防部核定；聘用三等以下
    至雇用各等，由各總部（中央單位為國防部）核定，有該作業規定在卷（六十至
    七一頁）。由上開敘述可知，勞動契約係由進用單位之上訴人與被上訴人簽訂，
    但契約明文規定，應由權責單位核定，則本件勞動契約是否須經陸軍總司令部核
    定始生效﹖或陸軍總司令部之核定，僅係上訴人內部之行政監督，兩造之勞動契
    約於雙方意思表示一致時，即已成立，只是附有須經陸軍總司令部核定為停止條
    件之生效要件﹖或陸軍總司令部之核定，僅係上訴人內部之行政監督，兩造之勞
    動契約於雙方意思表示一致時，即已生效﹖即有討論之餘地。
  (一)所謂「核定」與「備查」不同，依地方制度法第二條第四款規定所謂「核定」，
    指上級政府或主管機關，對於下級政府或機關所陳報之事項，加以審查，並作成
    決定，以完成該事項之法定效力之謂；第五款規定所謂「備查」，指下級政府或
    機關間就其得全權處理之業務，依法完成法定效力後，陳報上級政府或主管機關
    知悉之謂。按『台灣省省縣市立各級學校教職員遴用辦法第四十八條規定：「中
    等學校教員聘任制，由校長遴選合格人員，報請主管教育行政機關核定後聘任」
    ，又同辦法第五十二條規定：「．．．中小學於聘約期限屆滿之教員不予續聘者
    ，應開具名冊，敘明原由，報請主管教育行政機關備查」，是中等學校教員之聘
    任或期滿後不予續聘，均為校長職權，僅於不續聘時，應開具名冊，敘明原由，
    報請主管教育行政機關備查，使主管教育行政機關負監督職責而已。從而原審維
    時第一審所為駁回上訴人請求被上訴人撤銷不續聘行為及回復原狀之判決，於法
    即非有違』（最高法院六十九年度台上字第一五二三號判決參照）。
  (二)依『國軍編制內及科技、臨時聘雇人員管理作業規定』及『工作規則』規定觀之
    ，該二規定或規則所稱之「進用單位」係指上訴人，「權責單位」係指陸軍總司
    令部，作業規定第十四條規定「進用單位負責聘雇人員新進、改聘雇、終止勞動
    契約、晉等、資遣費發給之建議及晉支、退休金發放作業」，第十五條規定「聘
    雇人員之人事權責單位，負責聘雇人員新進、改聘雇、終止勞動契約、晉等及資
    遣費之核定」及第十七條規定「進用聘雇人員，進用單位須填具進用建議表，並
    檢附下列資料依隸屬系統呈報權責單位核定．．．」，由上開規定觀之，上訴人
    對聘雇人員卻僅有建議權，一切聘雇人員須由人事權責單位即陸軍總司令部核定
    ，應堪認定。
  (三)依上開兩造契約書第一條約定「本契約未約定之權利、義務事宜，概依『國軍編
    制內及科技、臨時聘雇人員管理作業規定』及『工作規則』辦理」，故上開作業
    規定及工作規則係兩造權利義務之準據，應堪認定。依兩造合約書附記第二條約
    定「凡遇演習或作戰任務，聘雇人員非因健康或其他正當理由（須檢附相關有效
    証明文件）核准，不得拒絕單位於正常或延長工作時間內所指派之工作，若有違
    犯，願按有關法令規定懲處．．．」，足見上訴人對被上訴人有勞務請求權、指
    示命令權；再依兩造合約書附記第三條約定「聘雇人員因重大事故非本人離職不
    能處理，應依下列預告期間規定申請終止勞動契約」，亦可知被上訴人須離職時
    須向上訴人申請終止勞動契約，而非向陸軍總司令部申請，且其終止勞動契約與
    勞基法第十六條之規定相同，再參酌被上訴人亦係向上訴人領取報酬，即上訴人
    有給付薪資予被上訴人之義務等情，凡此均符合雇主對勞工有勞務請求權、工作
    指示命令權，勞工有薪資請求權之勞動契約相符。惟比照前開作業規定第十四條
    、第十五條及第十七條規定，上訴人上開權限之行使，應認係經陸軍總司令部核
    定後之權限行為。
  (四)綜上所述，上訴人對被上訴人之勞動契約固然須經過陸軍總司令部核定始能生效
    ，但此乃陸軍總司令部與上訴人間內部之監督關係，於陸軍總司令部核定後，勞
    動契約即存在於兩造之間，而非陸軍總司令部與被上訴人之間，故依上開核定及
    備查之義意及最高法院判決意旨，兩造勞動契約之簽訂，係附有停止條件，於陸
    軍總司令部核定後生效。故本件勞動契約之雇主，係指上訴人，而非陸軍總司令
    部，實堪認定。上訴人抗辯其係陸總司部之使者，但由上開工作規則及作業規定
    內容及上開陳述觀之，上訴人之地位，顯與使者之地位不同，故其此部分抗辯，
    亦非可採。
六、本件上訴人為被上訴人之雇主，其終止與被上訴人間之勞動契約，是否合法﹖
  (一)勞動基準法第十二條規定「勞工有左列情形之一者，雇主得不經預告終止契約：
    一於訂立勞動契約時為虛偽意思表示，使雇主誤信而有受損害之虞者。二對於雇
    主、雇主家屬、雇主代理人或其他共同工作之勞工，實施暴行或有重大侮辱之行
    為者。三受有期徒刑以上刑之宣告確定，而未諭知緩刑或未准易科罰金者。四違
    反勞動契約或工作規則，情節重大者。五故意損耗機器、工具、原料、產品，或
    其他雇主所有物品，或故意洩漏雇主技術上、營業上之秘密，致雇主受有損害者
    。六無正當理由繼續曠工三日，或一個月內曠工達六日者（第一項）。雇主依前
    項第一款、第二款及第四款至第六款規定終止契約者，應自知悉其情形之日起，
    三十日內為之」。按勞工有違反勞動契約或工作規則，情節重大者；及無正當理
    由繼續曠工三日，或一月內曠工達六日者，雇主得不經預告終止契約，惟應自知
    悉其情形之日起，三十日內為之，勞動基準法第十二條第一項第四款、第六款及
    同條第二項定有明文。又此所謂應自知悉其情形之日起三十日內為之，係指僱主
    於知悉勞工有該條規定情形時，自知悉之日起三十日內得依法終止契約而言（最
    高法院八十六年台上字第二七二一號判決參照）。
  (二)本件上訴人係被上訴人之雇主，已如前述，則上訴人係依據勞動基準法第十二條
    第四款規定（陸軍聘雇人員工作規則第二十四條第一項第四款亦有相同之規定）
    於八十九年五月十五日終止與被上訴人勞動契約，但上訴人已於八十九年四月十
    四日作成依該款終止勞動契約之決議，且做成決議之會議由上訴人之法定代理人
    主持，故上訴人於八十九年四月十四日即已知悉被上訴人有第四款之情事，距八
    十九年五月十五日已逾卅日之除斥期間（其主張被上訴人有第四款之情事，為不
    足採信，已如前述，即使上訴人另行舉証証明被上訴人有第四款之情事，亦因已
    逾卅日之除斥期間而不可採）。
  (三)又上訴人主張被上訴人考成丁等之事由中，連續曠職三日係重大原因之一，但勞
    動基準法及陸軍聘雇人員工作規則既將連續曠職三日分別列為終止勞動契約之原
    因之一，故於第四款之事由應不包括第六款之事由，即本件仍應審究上訴人依據
    勞動基準法第十二條第六款規定（陸軍聘雇人員工作規則第二十四條第一項第六
    款亦有相同之規定）終止勞契約，是否可採﹖按上訴人於八十九年五月十五日終
    止與被上訴人勞動契約，但上訴人已於八十九年四月十三日知悉被上訴人連續曠
    職三日之情事，故其終止與被上訴人間之勞動契約，亦已逾卅日之除斥期間。
  (四)至於上訴人主張因終止與被上訴人之勞動契約，須經陸軍總部核定，故應以陸軍
    總部八十九年四月十七日收受其呈為計算卅日之始日云云，惟查上訴人既係被上
    訴人之雇主，則其終止與被上訴人間之勞動契約，雖須經陸軍總部之核定，但陸
    軍總部核定之事實，仍須於卅日內經由上訴人通知被上訴人。更何況陸軍聘雇人
    員工作規則第二十四條第二項規定「前項第一、二款及第四款至第六款規定終止
    勞動契約者，進用單位應自知悉情形之日起，卅日內呈總部核定」（原審卷八十
    頁背面），該項並未規定卅日之起算時間為陸軍總部收文時起算，僅規定上訴人
    應於知悉情形卅日內送陸軍總司令部，故上訴人終止與被上訴人間之勞動契約，
    雖經陸軍總部之核定，但因上訴人係被上訴人之雇主，故陸軍總部核定並通知被
    上訴人之時間，仍應在卅日之除斥期間內，應堪認定。
  (五)綜上所述，上訴人終止與被上訴人間之勞動契約，因已逾卅日之除斥期間，而對
    被上訴人不生效力。
七、綜上所述，被上訴人主張上訴人片面終止勞動契約，已逾勞動基準法第十二條第
    二項所規定之三十日除斥期間，其所為之不經預告而終止勞動契約之意思表示，
    自不生法律上之效力，兩造間之僱傭關係尚屬存在，並據此而訴請確認兩造間之
    僱傭關係存在，即屬正當，應予准許。上訴意旨指摘原判決不當，求予廢棄，為
    無理由，應予駁回。
八、據上論結：本件上訴為無理由，依民事訴訟法第四百四十九條第一項、第七十八
    條，判決如主文。
中      華      民      國    九十      年      六      月      五      日
                                      臺灣高等法院高雄分院勞工法庭
~B1審判長法官  吳登輝
~B2法      官  魏式璧
~B3法      官  李炫德
右為正本係照原本作成。
如對本判決上訴，須於判決送達後二十日內向本院提出上訴狀，其未表明上訴理由者
，應於上訴後二十日內向本院提出上訴理由書（均須按他造當事人之人數附繕本）。
上訴時應提出委任律師或具有律師資格之人之委任狀，並依附註條文規定辦理。
中      華      民      國    九十      年      六      月      七      日
~B法院書記官  黎  珍
附註：
民事訴訟法第四百六十六條之一：
對於第二審判決上訴，上訴人應委任律師為訴訟代理人，但上訴人或其法定代理人具
有律師資格者，不在此限。
上訴人之配偶、三親等內之血親、二親等內之姻親，或上訴人為法人、中央或地方機
關時，其所屬專任人員具有律師資格並經法院認為適當者，亦得為第三審訴訟代理人。
第一項但書及第二項情形，應於提起上訴或委任時釋明之。
                                                                   Ａ


司法院資訊處製作；財團法人民間司法改革基金會備份。
